【裁判字號】    94,重上更(一),53
【裁判日期】    950117
【裁判案由】    移轉權利等
【裁判全文】
臺灣高等法院民事判決              94年度重上更(一)字第53號
上  訴  人  甲○○（原名趙天鐸）
訴訟代理人  陳益盛律師
            盧立仁律師
被  上訴人  戊○○
訴訟代理人  吳仲立律師
上列當事人間請求移轉權利等事件，上訴人對於中華民國93年2
月12日臺灣臺北地方法院92年度重訴字第1667號第一審判決提起
上訴，經最高法院第一次發回更審，本院於95年1月10日言詞辯
論終結，判決如下：
    主      文
上訴及返還因假執行所為給付之聲明均駁回。
第二審（含請求返還因假執行所為給付部分）及發回前第三審訴
訟費用由上訴人負擔。
    事實及理由
一被上訴人主張：上訴人原為伊之養女，於民國66年間與印尼人
  李瑞榮結婚，即旅居印尼。伊於84年間將自有資金，以上訴人
  名義向中央信託局股份有限公司（下稱中央信託局）辦理美金
  定期存款，經數年續存，至91年間有如原審判決附表所示之存
  單5紙，金額共計美金40萬8,342元1角9分（下稱系爭存款），
  上開存單及上訴人之印鑑章原均由伊自行保管。嗣上訴人取去
  其印鑑章，並拒絕交還，致伊不能領回系爭存款。爰依不當得
  利之法律關係，求為判命被上訴人給付伊美金40萬8,342元1角
  9 分及加付法定遲延利息，給付時得按台灣銀行牌告即期賣出
  匯率折算新臺幣給付等語（未繫屬本院部分，不予贅述）。
二上訴人則以：系爭存款為被上訴人贈與伊者，且伊自87年間返
  國後，均由伊就系爭存款所生利息，自行申報每年綜合所得稅
  ，並繳納此部分利息所得稅，兩造間亦有贈與系爭存款之默示
  意思表示合意，伊已取得系爭存款之所有權，並無不當得利等
  語為辯。又鈞院前審於93年10月26日以93年度重上字第145號
  判決廢棄原審判決所命伊給付美金本息及其匯率折算部分、假
  執行之宣告及訴訟費用之裁判，然被上訴人業於93年3月15日
  持原審判決供擔保對伊實施假執行，伊已於93年6月3日給付被
  上訴人新臺幣515萬1,840元及美金8角1分，致受損害。爰依民
  事訴訟法第395條第2項規定，求為命被上訴人如數返還伊因假
  執行所為給付及自93年11月12日起算之法定遲延利息等語。
三原審判決上訴人應給付被上訴人美金40萬8,342元1角9分及加
  付法定遲延利息，給付時得按台灣銀行牌告即期賣出匯率折算
  新臺幣給付（被上訴人於原審另基於信託、借名契約關係為先
  位請求，原審就此部分為其敗訴判決，被上訴人未提起上訴，
  已告確定）。上訴人就其敗訴部分提起上訴，上訴聲明為：
  (一)原判決關於命上訴人給付被上訴人美金40萬8,342元1角9分
    及其法定利息與匯率折算部分均廢棄。
  (二)上廢棄部分，被上訴人在第一審之訴駁回。
  (三)被上訴人應給付上訴人新臺幣515萬1,840元與美金8角1分，
    及自93年11月12日起至清償日止，按年利率5%計算之利息。
  被上訴人則聲明：上訴駁回。
四被上訴人主張之事實，業據提出定期存款存單為證（見原審92
  年度北調字第212號卷＜下稱北調卷＞第7-9頁），並經中央信
  託局外匯處函附上開存單原始存款資料、外匯存款存入憑條、
  付款通知聯、傳票等件可稽（見原審卷第37、38頁及外放卷）
  ，且有戶籍謄本附卷足憑（見本院93年度重上字第145號卷＜
  下稱前審卷＞第209頁），復為上訴人所不爭執，應堪信為真
  實。
五被上訴人主張兩造間就系爭存款有借名契約關係存在，業經其
  終止等語，則為上訴人所否認，並以被上訴人將系爭存款贈與
  其等語置辯。經查：
  (一)被上訴人以自有資金，於84年間以上訴人名義向中央信託局
    辦理美金定期存款時，固因上訴人當年度未返國，而無法證
    明兩造於斯時就借名登記一事達成合意；惟上訴人於88年間
    返國定居後，曾多次陪同被上訴人至中央信託局辦理系爭存
    款續存手續，業據證人即中央信託局外匯營業科科長乙○○
    於94年10月17日到庭結稱：「（問：上訴人有無跟戊○○到
    中央信託局辦理存款事宜？）有去辦續存，是趙天鐸名義的
    存單，……他們二人有一起來過，續存只要將原存單背面蓋
    上原留存印鑑就可以了，我曾經看過戊○○拿出印章、存單
    ，這種情形不記得有幾次，……，只記得最後一次看到他們
    去辦續存是91年。」等語，核與證人即中央信託局外匯存款
    經辦丙○○同日所述：「（問：上訴人有無跟戊○○到中央
    信託局辦理存款事宜？）我有看到，時間不記得了，有時候
    是兩個人一起來，有時候也看到戊○○自己一個人去，不記
    得趙天鐸有自己一個人去辦，應該是辦續存的事。」等情相
    符（見本院94年度重上更(一)字第53號卷＜下稱更審卷＞第
    117-119頁），並為兩造所不爭執，堪予採信；參以上訴人
    於原審法院92年度親字第66號終止收養關係事件所提92年4
    月4日協議書記載：「1.錢有用去金山墓園，做永久修復，
    永久管理、維修之用。2.其他之錢，都在雙方，爸爸戊○○
    （即被上訴人），女兒趙天鐸（即上訴人）同意之下，用趙
    天鐸名義做存款，（定存、債券、基金之類）尚未到期，詳
    細數目，再列清單，但利息趙天鐸要定期拿回家給二位老人
    家（爸爸戊○○、媽媽王惠君）。3.房、地契，趙天鐸也會
    在三方協議之後交回。4.以上三點是戊○○、趙天鐸、王惠
    君三方達成協議（在清晨和平的情況下），從此，無人能再
    代表三方之意見，做任何行為。5.已花用的錢，爸爸戊○○
    也不予追究。中華民國九十二年四月四日  戊○○  王惠君
      趙天鐸」等字（見前審卷第77頁，更審卷第80、95頁），
    足證上訴人不但知悉被上訴人以其名義辦理系爭存款，並同
    意以其名義存款，且同意以其名義續存系爭存款。是上訴人
    所辯兩造就系爭存款未有借名契約關係存在云云，自不足採
    。
  (二)被上訴人以上訴人名義辦理系爭存款定存後，猶自行保管定
    存單及上訴人印鑑章，並親自或偕同上訴人辦理存單續存，
    未曾將定存單及上訴人印鑑章一併交付上訴人，則被上訴人
    連定存單及上訴人印鑑章均不願交由上訴人保管之情形下，
    更遑論有贈與系爭存款與上訴人之意思。況證人即被上訴人
    配偶王惠君已於92年9月18日上開終止收養事件審理時證稱
    其夫婦未同意將存款贈與上訴人等語明確（見更審卷第94頁
    ），證人乙○○並結稱未聽過被上訴人說錢要給上訴人，被
    上訴人曾於92年間表示印鑑章遭上訴人拿走，上訴人要解約
    提款時，要通知伊等語無誤（見更審卷第117、118頁），再
    參以上開協議書內容，及上訴人自認本案係借名關係等情（
    見前審卷第120頁），足證被上訴人並未將系爭存款贈與上
    訴人，僅係借用上訴人名義存款，實則系爭存款之管理、使
    用、處分仍屬被上訴人，否則上訴人無庸將存款利息定期拿
    回家予被上訴人，被上訴人亦不再追究上訴人花用之錢。是
    上訴人所辯被上訴人將系爭存款贈與其云云，亦無可採。
  (三)上訴人雖舉證人丁○○及其繳納系爭存款利息之所得稅為證
    （見更審卷第121頁），惟證人丁○○之證詞，非但為被上
    訴人所否認，且與證人王惠君之前揭證詞相左，更與上開認
    定事實不符；況證人丁○○為上訴人同居5年之男友，如此
    重要證人，上訴人卻未曾於上開終止收養事件歷審時提出，
    遲至2年餘始於本院更審中提出，顯與常情有違，要難為有
    利於上訴人之認定。又縱令上訴人曾繳納系爭存款利息之所
    得稅，惟觀諸上開協議書，上訴人尚且須將存款利息定期交
    付被上訴人，顯然無法享用存款利息，更無法取得系爭存款
    之所有權，自難徒以上訴人曾繳納存款利息之所得稅，即遽
    認被上訴人將系爭存款贈與上訴人。
  (四)綜上所述，被上訴人於兩造養親關係尚融洽時，基於信任關
    係，將自有資金，借用上訴人名義向中央信託局辦理系爭存
    款，系爭存款之管理、使用、處分權仍屬被上訴人，應認兩
    造就系爭存款有借名契約關係存在。又借名契約為無名契約
    ，其性質與委任契約類同，應類推適用委任關係終止、消滅
    之規定（最高法院91年度台上字第1871號判決參照）。準此
    ，被上訴人類推適用民法第549條第1項規定，於原審以起訴
    狀繕本之送達，終止兩造間之借名契約（見北調卷第5頁）
    ，自屬有據。
七按無法律上之原因而受利益，致他人受損害者，應返還其利益
  。雖有法律上之原因，而其後已不存在者，亦同。民法第179
  條定有明文。次按金融機關與存戶間之定期存款契約，係屬金
  錢寄託關係，系爭定期存款存單既係以被上訴人名義為存款人
  ，被上訴人就該存款對於金融機關自有債權存在，要難謂其未
  受有利益，最高法院94年度台上字第688號判決參照。又中央
  信託局亦函復稱：「二本公司外匯定期存款係由本公司簽發定
  期存款存單，正面記載存款人、存款金額、利率及期間等，背
  面記載約定事項，到期憑存單及簽蓋原留印鑑提取本息。此為
  規範定期存款之存款人與本公司之相關權利義務關係（詳附件
  ）。三本案之本公司存單記載存款人為趙天鐸，依上述約定：
  (一)存款人趙天鐸欲解約提取本息時，須憑原存單，並於存單背
  面簽蓋原留印鑑，始得辦理本案定期存款解約領回存款。(二)戊
  ○○不能僅憑存單到期日已屆滿為由，而向本公司請求交付本
  案定期存款。(三)趙天鐸與本公司有定期存款契約存在。(四)趙天
  鐸就上開定期存款對本公司有債權存在。」等語，有兩造所不
  爭執之中央信託局94年9月21日中匯兌字第09411002432號函1
  件附卷足憑（見更審卷第84頁）。如前所述，兩造間就系爭存
  款之借名契約關係業經終止，因上訴人仍為系爭存款之名義存
  款人，其與中央信託局間有定期存款契約，就系爭存款對中央
  信託局仍有債權存在，自係受有利益；況依證人乙○○、丙○
  ○所述：上訴人雖未持有原定存單，仍可憑原留印鑑、身分證
  ，辦理存單補發即可領回存款等情（見更審卷第118、120頁）
  ，益證上訴人縱未占有系爭存單，仍有利益可言。依前揭說明
  ，上訴人就系爭存款即屬無法律上之原因而受利益，致戊○○
  人受有無法憑存單領回系爭存款之損害，自應返還其利益即與
  系爭存款同額之金錢。
八末按法院廢棄或變更宣告假執行之本案判決者，應依被告之聲
  明，將其因假執行或因免假執行所為給付及所受損害，於判決
  內命原告返還及賠償，民事訴訟法第395條第2項定有明文。又
  宣告假執行之本案判決失效之回復原狀與損害賠償之聲明，係
  由被告對原告為之，其所為之聲明，係以廢棄或變更原告之勝
  訴判決為其先決事項，係類似反訴，其聲明係附於原有之訴訟
  程序，不具獨立訴訟之性質，且在第二審為之，無庸得原告之
  同意。本件上訴人主張被上訴人於93年3月15日持原審判決對
  其供擔保假執行，其已於93年6月3日給付被上訴人新臺幣515
  萬1,840元及美金8角1分之事實，業據提出債權憑證1紙為證（
  見更審卷第41頁），並經本院調閱原審法院93年度執字第9536
  號返還不當得利執行事件卷查明無誤，且為被上訴人所不爭執
  （見更審卷第246頁），固堪採信。惟本件經本院更審後，認
  上訴人之上訴為無理由，並未廢棄或變更宣告假執行之原審判
  決，依前揭說明，上訴人請求被上訴人返還其因假執行所為上
  開給付及其利息，即屬無據。縱認本院更審前之判決（93年度
  重上字第145號）主文，已將原審判決（92年度重訴字第1667
  號）主文之假執行宣告廢棄，而最高法院（94年度台上字第
  688號）未將該部分廢棄發回，即謂該廢棄假執行宣告之裁判
  未經廢棄，惟民事訴訟法第395條第3項已有：「僅廢棄或變更
  假執行之宣告者，前項規定，於其後廢棄或變更本案判決之判
  決適用之」之明文，而本件更審後本院未將原審判決廢棄或變
  更，上訴人亦不得請求返還因假執行所為給付及所受損害。是
  上訴人此部分之請求，仍為不足取。
九從而，被上訴人依不當得利之法律關係，請求上訴人返還所受
  利益即美金40萬8,342元1角9分，及自起訴狀繕本送達翌日即
  92年8月2日起至清償日止，按年利率5%計算之利息，給付時得
  按台灣銀行牌告即期賣出匯率折算新臺幣給付，為有理由，應
  予准許。是原審為上訴人敗訴之判決，核無不合。上訴意旨指
  摘原判決不當，求予廢棄改判，為無理由，應予駁回。另上訴
  人本於民事訴訟法第395條第2項規定，請求被上訴人返還因假
  執行所為給付新臺幣515萬1,840元與美金8角1分及其遲延利息
  ，亦為無理由，應併予駁回。又兩造其餘之攻擊或防禦方法及
  未經援用之證據，經本院斟酌後，認為均不足影響本判決之結
  果，自無逐一詳予論駁之必要，併此敘明。
十據上論結，本件上訴及返還因假執行所為給付之聲明均為無理
  由，依民事訴訟法第449條第1項、第78條，判決如主文。
中    華    民    國    95    年    1     月    17    日
                  民事第十六庭審長法  官  沈方維
                                  法  官  湯美玉
                                  法  官  張競文
正本係照原本作成。
如不服本判決，應於收受送達後20日內向本院提出上訴書狀，其
未表明上訴理由者，應於提出上訴後20日內向本院補提理由書狀
（均須按他造當事人之人數附繕本）上訴時應提出委任律師或具
有律師資格之人之委任狀；委任有律師資格者，另應附具律師資
格證書及釋明委任人與受任人有民事訴訟法第466條之一第一項
但書或第二項（詳附註）所定關係之釋明文書影本。
中    華    民    國    95    年    1     月    18    日
                                    書記官  章大富
附註：
民事訴訟法第四百六十六條之一（第一項、第二項）：
對於第二審判決上訴，上訴人應委任律師為訴訟代理人。但上訴
人或其他法定代理人具有律師資格者，不在此限。
上訴人之配偶、三親等內之血親、二親等內之姻親，或上訴人為
法人、中央或地方機關時，其所屬專任人員具有律師資格並經法
院認為適當者，亦得為第三審訴訟代理人。


司法院資訊處製作；財團法人民間司法改革基金會備份。
